最高法院民事判決　　　　　　　　　　　　　　　八十七年度台上字第二三二三號
　　上　訴　人　國泰人壽保險股份有限公司
　　法定代理人　范光煌
　　訴訟代理人　賴盛星律師
　　被 上訴 人　鄭文慶
右當事人間請求給付保險費事件，上訴人對於中華民國八十六年十月二十日台灣高等
法院第二審更審判決（八十六年度保險上更(一)字第八號），提起上訴，本院判決如左
：
    主  文
原判決除假執行部分外廢棄，發回台灣高等法院。
    理  由
本件被上訴人主張：伊之子鄭重言於民國八十一年十二月二十二日向上訴人投保國泰
萬代福二一一終身壽險，附加意外身故保險，保險期間自八十一年十二月二十二日起
至一○一年十二月二十一日止，以伊為受益人，並約定被保險人如在保險單所載繳費
期間屆滿前身故，上訴人應按保險金額之兩倍給付身故保險金，另應給付意外身故保
險金新台幣（下同）五十萬元，合計一百五十萬元。鄭重言於八十二年十一月四日因
意外窒息死亡，伊於保險事故發生後，向上訴人請求給付一百五十萬元，上訴人竟拒
絕給付等情，求為命上訴人如數給付之判決。
上訴人則以：被保險人鄭重言之頭部套上塑膠袋，法醫判斷係自為，應屬故意行為，
其死亡既係因可預見之塑膠袋套住頭部之故意行為，引起窒息所致，依保險法第二十
九條第二項但書之規定，伊不負給付保險金之責任等語，資為抗辯。
原審將第一審所為被上訴人敗訴之判決廢棄，改判如其聲明，係以：被上訴人前揭主
張伊之子鄭重言向上訴人投保，以伊為受益人，鄭重言已於八十二年十一月四日死亡
之事實，為上訴人所不爭，且經原審調閱台灣桃園地方法院檢察署八十二年度相字第
一四九八號相驗卷宗查明無訛。查鄭重言並無故意自傷或自殺之動機，依法醫師之驗
斷書，鄭重言「體形及營養狀況：普通、良好；無外傷；肛門有大量脫糞；尿道口有
精液溢出。論斷之死因：窒息死亡，兇器種類及傷害方法：使用塑膠袋套頭部；自（
他）為或意外之判別：自為」。是尚難以鄭重言之死亡，係出於自殺所致，僅可認為
鄭重言之死因係其以塑膠袋套於頭部，因窒息而發生死亡之結果，至鄭重言何以將塑
膠袋套於頭部，無從得知。而所謂自為是否絕非意外，檢察官對此並未為認定。是尚
不能以驗斷書上載明「自為」，即謂該公文書認定鄭重言有故意之行為，且其死亡絕
非意外。一般人非自殺時，於其本人或他人將塑膠袋套在頭上，致呼吸困難時，均會
本能地除去塑膠袋，而不致發生窒息之後果。從而，將塑膠袋套在頭上，並不必然發
生窒息死亡之結果。是鄭重言雖將塑膠袋套在頭上，可能因外力介入或昏迷，而未能
除去塑膠袋，致發生死亡之結果，實難認鄭重言明知頭套塑膠袋會導致死亡，而故意
以此行為促使死亡之結果發生。上訴人對於被保險人鄭重言係為造成死亡之結果，而
故意以塑膠袋套在頭上，或係自殺乙節，並未能舉證證明，其對於保險受益人即被上
訴人即負有給付系爭一百五十萬元保險金之義務等詞，為其判斷之基礎。
查台灣桃園地方法院檢察署八十二年度相字第一四九八號相驗卷宗所附法醫師之驗斷
書，其「自（他）為或意外之判別」欄，記載「自為」，論斷鄭重言之死亡係自為，
為原審認定之事實。該欄既將自（他）為與意外併列為死因之判別，則自（他）為似
不包含意外，果爾，原審謂尚不能以驗斷書載明自為，即謂該公文書認定鄭重言之死
亡絕非意外等語，即有可議。是上開驗斷書所載「自為」之意義如何，是否包含意外
，尚待事實審法院向製作驗斷書之機關調查，俾利判斷上訴人是否負有給付保險金之
義務。次查原審認鄭重言將塑膠袋套在頭上，可能因外力介入或昏迷，而未能除去塑
膠袋，致發生死亡之結果。則倘有外力介入而致鄭重言死亡，即非鄭重言自為而致死
亡，是鄭重言將塑膠袋套在頭上之情形如何，是否有外力介入，若有，外力介入之情
形如何，亦有進一步調查審認之必要。上訴論旨，指摘原判決不當，求予廢棄，非無
理由。
據上論結，本件上訴為有理由。依民事訴訟法第四百七十七條第一項、第四百七十八
條第一項，判決如主文。
中      華      民      國    八十七    年      九      月     三十     日
                              最高法院民事第二庭
                                  審判長法官  曾  桂  香
                                        法官  劉  延  村
                                        法官  徐  璧  湖
                                        法官  劉  福  聲
                                        法官  黃  秀  得
      右正本證明與原本無異
                                              書  記  官
中      華      民      國    八十七    年      十      月     十五     日
